【裁判字號】    89,重訴,354
【裁判日期】    890728
【裁判案由】    確認債權不存在
【裁判全文】
臺灣台中地方法院民事判決            八十九年度重訴字第三五四號
    原      告  甲○○○
    訴訟代理人  吳榮昌  律師
    複代理人    王世勳  律師
    被      告  保證責任台中市第一信用合作社
                              .
    法定代理人  乙○○        .
    訴訟代理人  曹宗彝  律師
    複代理人    溫文昌  律師
右當事人間確認抵押權不存在等事件，本院判決如左：
    主      文
原告之訴駁回。
訴訟費用由原告負擔。
    事      實
甲、原告方面︰
  一、聲明︰
    （一）確認原告所有坐落台中市○區○○○段第七三之一二三地號土地，持分一
          萬分之一六五六，及其上建號為台中市○區○○○段第八三七四號、門牌
          號碼為台中市○村路○段一一七巷十八號之建物，以被告為權利人收件字
          號為台中市中山地政事務所八十五年普字第二九二五四０號、登記日期為
          民國八十五年八月十二日、權利價值為本金最高限額新台幣六百萬元之抵
          押債權不存在。
    （二）被告應將原告所有坐落台中市○區○○○段第七三之一二三地號土地，持
          分一萬分之一六五六，及其上建號為台中市○區○○○段第八三七四號、
          門牌號碼為台中市○村路○段一一七巷十八號之建物，共同以收件字號為
          台中市中山地政事務所八十五年普字第二九二五四０號、登記日期為八十
          五年八月十二日、權利價值為本金最高限額新台幣六百萬元之抵押權登記
          予以塗銷。
  二、陳述︰
    （一）緣建號為台中市○區○○○段第八三七四號、門牌號碼為台中市○村路○
          段一一七巷十八號之建物，及其基地即台中市○區○○○段第七三之一二
          三號土地持分為一萬分之一六五六，屬於原告所有之不動產。原告不曾以
          上開不動產向被告抵押借款，於八十八年二月間，上開不動產遭查封時，
          原告方得知，上開不動產於八十五年八月十二日，以被告為權利人，設定
          本金最高限額六百萬元之抵押權。本件抵押權登記之借據及抵押權設定契
          約書，經原告閱卷後，始知其上之簽章，皆係遭他人所偽簽及盜蓋，並非
          由原告本人親自所為，且原告亦不識字，足認被告之行員未確實審慎處理
          借貸事宜，致原告所有之房地遭訴外人假冒原告名義設定虛偽不實之抵押
          權登記，是原告對於該筆債務自不負給付之責。從而，原告與被告間並無
          任何債權債務關係存在，且抵押權登記並非出於原告之意思表示而設定，
          而該抵押權設定登記，對原告之不動產所有權之完整，有重大之減損與妨
          害，爰依民法第七百六十七條中段之規定，請求塗銷該抵押權登記。
    （二）原告並不識字，其子即訴外人江偉杰因急需資金週轉，故盜取原告之權狀
          及印鑑，向被告辦理抵押借款，原告確實毫不知情，至於被告代原告清償
          向台中市第九信用合作社之借款，對原告而言，至多僅成立不當得利，不
          應將該不可歸責於原告之不利益，均由原告來承擔。既然系爭抵押借款中
          原告之簽名及蓋章，乃訴外人江偉杰所偽簽及盜蓋，原告並未授權江偉杰
          代為辦理抵押借款，其上之簽名及蓋章既為江偉杰所偽簽及盜蓋，顯屬不
          法行為，不僅不得成立代理，且亦不得成立表見代理，自不能令原告負授
          權人之責任。
    （三）依民法第一六九條但書之規定，第三人與表見代理人為法律行為時，須為
          善意且無過失，如係惡意或雖善意而有過失，即無保護之必要，本人得免
          負授權人之責任。本件被告貸放款項之過程觀之，其有諸多重大過失，茲
          說明於下：
          １經營本法第三條第四款業務之合作社，不得對非社員貸放資金，合作社
            法施行細則第五條第三款定有明文，原告並非被告之社員被告卻違法貸
            放款項予原告，且事實上係訴外人江偉杰冒用原告之名義向被告借款，
            足認被告並未確實為查核事宜，故被告貸放款項之過程有重大過失，至
            為明顯。
          ２依金融機關之交易習慣，授信約定書應隔一年即須換單重新對保，今被
            告卻持原告於七十八年之授信約定書，進而主張因其上之印鑑章相同，
            故有表見代理之情事，足證被告未盡善良管理人之注意義務，不能謂無
            過失。
          ３信用合作社於接受業務區域內人民申請入社時應負責查明其身份信譽，
            及有無加入其他信用合作社等情事，並於社員名冊上註明該社員國民身
            份證字號，以備查考，信用合作社管理辦法第五條第二項定有明文，本
            件原告早於七十二年已成為台中市第六信用合作社社員，而被告卻未詳
            加審查，致訴外人江偉杰冒用原告名義向被告借款，顯有重大過失。
  三、證據︰提出土地登記謄本一件、建物登記謄本一件、借據影本一件、抵押權設
      定契約書影本一件、戶籍謄本一件及台中市第六信用合作社股票影本一件為證
      。並聲請訊問證人江偉杰。
乙、被告方面︰
  一、聲明︰如主文所示。
  二、陳述︰
    （一）原告於八十五年八月初提供坐落台中市○區○○○段七十三之一二三號土
          地持分一萬分之一六五六及其同地段建號第八三七四號之建物，門牌號碼
          為台中市○村路○段一二七巷十八號，設定最高限額六百萬元抵押權，作
          為原告向被告借錢之擔保，原告隨及於同年八月九日向台中市中山地政事
          務所申請登記抵押權設定，同月十二日登記完畢，嗣原告同年九月四日向
          被告借五百萬元，被告遂將貸放款項撥入原告親自至被告之黎明分社所開
          立之０五０三六０活期儲蓄存款帳戶內，除由被告代原告清償原告前以前
          揭房地向台中市第九信用合作社所借之款項二百七十七萬一千三百二十五
          元，並塗銷該抵押權，其餘額部分由原告自行領取花用，故被告確實於設
          定抵押後交付五百萬元予原告。
    （二）原告為向被告借貸五百萬元，遂親自至被告之黎明分社所開立０五０三六
          ０活期儲蓄存款帳戶，並在活期性存款開戶印鑑卡親自簽名及蓋章，顯見
          原告確實要向被告借貸五百萬元，又辦理設定抵押權登記必須有系爭房地
          之土地及建物所有權狀正本，始能辦理，茍非原告主動提供前揭文件，他
          人焉能順利辦理抵押權設定登記？且系爭抵押權登記之借據及抵押權設定
          契約書之印鑑章，與原告之印鑑證明及授信約定書相符，茍非原告自己提
          供印章，在借據及抵押權設定契約書上蓋章，借據及抵押權設定契約書之
          印鑑章豈會與原告之印鑑證明及授信約定書相符？足證原告主張借據及抵
          押權設定契約書其上之簽章，係遭他人所偽簽及盜蓋，並非原告親自所為
          ，顯屬卸責之詞甚明。復參酌原告前對被告提起確認本票債權不存在事件
          中，亦主張本票係他人所盜蓋，然業經臺灣臺中地方法院檢察署不起訴處
          分確定，其內容載明原告確實有同意或授權他人在該本票蓋用原告印鑑章
          之事實，可知原告現又用同一手法免除應負之責任。
    （三）縱借據及抵押權設定契約書，確非原告親自簽名，然原告對於自己之土地
          及建物所有權狀正本交付與他人，造成他人能順利辦理抵押權設定登記，
          復參酌抵押權登記之借據及抵押權設定契約書之印鑑章與原告之印鑑證明
          及授信約定書之印鑑相符，豈有任  意交由他人使用之理，已使被告信以
          為原告已授與代理權予他人，是他人以原告之名義於借據及抵押權設定契
          約書上蓋章，應依表現代理之規定負擔責任。
  三、證據︰提出土地所有權狀一件、建物所有權狀一件、印鑑證明一件、抵押權設
      定契約書一件、他項權利證明書一件、借據一件、授信約定書二件、開戶資料
      一件、取款憑條一件、台中市第九信用合作社放款本金及利息收入傳票四件、
      土地登記簿謄本三件及建物登記簿謄本三件（均為影本）為證。
    理      由
一、原告起訴主張其未提供所有台中市○區○○○段第八三七四號，即門牌號碼為台
    中市○村路○段一一七巷十八號之建物，及其基地即台中市○區○○○段第七三
    之一二三號土地持分為一萬分之一六五六之不動產（下稱系爭房地）向被告抵押
    借款，系爭房地於八十八年二月間遭查封時，原告始得知系爭房地於八十五年八
    月十二日，以被告為權利人而設定本金最高限額六百萬元之抵押權。原告不識字
    ，本件抵押權登記之借據及抵押權設定契約書，均遭其子即訴外人江偉杰他人所
    偽簽及盜蓋，原告事先不知情，是原告與被告間並無任何債權債務關係存在。況
    抵押權登記並非出於原告之意思表示而設定，原告爰依民法第七百六十七條中段
    之規定，請求塗銷該抵押權登記。既然系爭抵押借款中原告之簽名及蓋章，乃訴
    外人江偉杰所偽簽及盜蓋，顯屬不法行為，不得成立代理及表見代理，自不能令
    原告負授權人之責任。又原告並非被告之社員，被告卻貸放款項予原告，是被告
    未盡善良管理人之注意義務審查貸放款項之過程，其有諸多重大過失。被告則以
    原告於八十五年八月初提供系爭房地為原告設定最高限額六百萬元抵押權，作為
    原告向被告借款之擔保，並登記完畢，嗣原告同年九月四日向被告借五百萬元，
    被告遂將貸放款項撥入原告親自至被告之黎明分社所開立之活期儲蓄存款帳戶內
    ，除由被告代原告清償原告前以前揭房地向台中市第九信用合作社（下稱九信）
    所借之款項二百七十七萬一千三百二十五元，並塗銷該抵押權，其餘額部分由原
    告自行領取。又辦理設定抵押權登記必須有系爭房地之土地及建物所有權狀正本
    ，茍非原告主動提供前揭文件，他人焉能順利辦理抵押權設定登記？且系爭抵押
    權登記之借據及抵押權設定契約書之印鑑章，與原告之印鑑證明及授信約定書相
    符，茍非原告自己提供印章，在借據及抵押權設定契約書上蓋章，借據及抵押權
    設定契約書之印鑑章豈會與原告之印鑑證明及授信約定書相符？退步言，借據及
    抵押權設定契約書，確非原告親自簽名，然原告對於自己之土地及建物所有權狀
    正本交付與他人，且抵押權登記之借據及抵押權設定契約書之印鑑章，與原告之
    印鑑證明及授信約定書之印鑑相符，已使被告信以為原告已授與代理權予他人，
    是他人以原告之名義於借據及抵押權設定契約書上蓋章，原告應依表現代理之規
    定負擔責任等語置辯。
二、按民事訴訟之當事人就其所主張有利於己之事實，依民事訴訟法第二百七十七條
    之規定，均須各負舉證之責，若一方就其應為舉證事項已有相當之證明，他造欲
    否認其主張者，即不得不更舉反證，最高法院著有十九年上字第二三四五號判例
    。又印章由本人或有權使用之人行使為常態、被人盜用為變態，故書證上所蓋之
    印章如係真正，倘不能證明確係遭人盜用，根據民事訴訟法第三百五十八條規定
    ，即應推定該證書亦為真正（參照最高法院八十五年度上字第八號判決）。原告
    固本件抵押權登記之借據及抵押權設定契約書，均遭其子即訴外人江偉杰他人所
    偽簽及盜蓋云云，其未提供所有系爭房地向被告抵押借款，是兩造間並無任何債
    權債務關係存在云云，惟被告抗辯稱原告於八十五年八月間提供系爭房地為被告
    設定最高限額六百萬元抵押權，原告於同年九月四日向被告借五百萬元，被告乃
    將貸放款項撥入原告親自至被告之黎明分社所開立之０五０三六０活期儲蓄存款
    帳戶內等語。是本院應審究原告是否提供系爭房地為原告設定最高限額六百萬元
    抵押權，並向被告借五百萬元等事實。經查：原告不否認所蓋印章為其所有，而
    主張本件抵押權登記之借據及抵押權設定契約書，均遭其子即訴外人江偉杰偽簽
    及盜蓋云云，既然原告主張該項印章非其所蓋，而係被盜用，揆諸前揭說明，原
    告應就其主張盜用印章之事實負舉證之責任。本件被告主張之上開設定抵押權及
    交付借款等事實，業據原告提出之抵押權設定契約書、他項權利證明書、借據、
    授信約定書、開戶資料、取款憑條、九信放款本金及利息收入傳票、土地登記簿
    謄本及建物登記簿謄本等件為證。況本件借據及抵押權設定契約書上之印文，均
    與原告之印鑑證明書及授信約定書相符，此有借據、抵押權設定契約書、印鑑證
    明書及授信約定書等件為憑。證人即被告之子江偉杰雖到庭陳述：系爭借據及抵
    押權設定契約書之簽名及蓋章，均為其所為云云，然證人為原告之至親，其所為
    證言偏頗原告，為原告脫免借款責任，乃人之常情，不足為憑。基上，足見原告
    提供系爭房地為被告設定抵押權為借款擔保，被告交付借款五百萬元予原告。
三、次按由自己之行為表示以代理權授與他人，或知他人表示為其代理人而不為反對
    之表示者，對於第三人應負授權人之責任民法第一六九條定有明文。又民法第
    一百六十九條，係為保護善意第三人而設，故本人有使第三人信以為以代理權授
    與他人之行為而與之交易，即應使本人負其責任，又此本人責任，係指履行責任
    而言，並非損害賠償責任，故本人有無過失在所不問，有最高法院四十四年度台
    上字第一四二四號著有判例。原告另主張系爭抵押借款中原告之簽名及蓋章，乃
    訴外人江偉杰所偽簽及盜蓋，顯屬不法行為，不得成立代理及表見代理，況被告
    貸放款項之過程，有諸多重大過失云云。惟被告抗辯稱原告將土地所有權狀、建
    物所有權狀及印鑑章交付他人，原告應依表現代理之責任等語。是退步言，倘本
    件借據及抵押權設定契約書之蓋章，確非原告所為，本院自應審究第三人持原告
    之土地所有權狀、建物所有權狀及印鑑章辦理抵押權設定及借款，原告是否應負
    表現代理之責任。次查：第三人持原告所有之土地及建物所有權狀正本交付與原
    告，且抵押權登記之借據及抵押權設定契約書之印鑑章，與原告之印鑑證明及授
    信約定書之印鑑相符，該等事實已足使被告信以為原告已授與代理權予第三人，
    依據前開說明，原告應負表現代理之責任甚明。
四、綜上所論，原告主張系爭抵押借款中原告之簽名及蓋章，乃訴外人江偉杰所偽簽
    及盜蓋，不得成立代理及表見代理，自不能令原告負授權人之責任，訴請債權不
    存在及塗銷抵押權云云，顯無理由，應予駁回。
五、本件事證已臻明確，兩造其餘之攻擊防禦方法，核與本案之結論，不生影響，爰
    不一一贅述，併此敘明。
六、本件原告之訴為無理由，依民事訴訟法第七十八條判決如主文。
中      華      民      國    八十九    年      七      月    二十八    日
                                    臺灣臺中地方法院民事第一庭
~B法       官  林洲富
右正本證明與原本無異。
如不服本判決，應於判決送達後二十日內，向本院提出上訴狀。
中      華      民      國    八十九    年      七      月    二十八    日
~B法院書記官


司法院資訊處製作；財團法人民間司法改革基金會備份。
